臺灣臺中地方法院民事判決　九十三年度簡上字八六號
　　上　訴　人　丙○○
　　訴訟代理人　許嘉昇　律師
　　被　上訴人　甲○○
　　訴訟代理人　鄧雲奎　律師
　　複　代理人　乙○○　住臺中.
右當事人間請求遷讓房屋等事件，上訴人對於民國九十二年十二月二十三日臺灣臺中
地方法院沙鹿簡易庭九十二年沙簡字第二八九號第一審判決提起上訴，經本院於民國
九十三年四月九日言詞辯論終結，本院判決如左：
    主      文
上訴駁回。
第二審訴訟費用由上訴人負擔。
    事      實
一、上訴人方面：
  (一)聲明：
  1.原判決不利被上訴人部分廢棄。
  2.右廢棄部分被上訴人在第一審之訴駁回。
  (二)陳述：除與原判決記載相同者，茲引用之外，補稱：
  1.坐落臺中縣梧棲鎮○○段一四六一地號土地上之同段一九四七號建物（為二層加
    強磚造房屋，總面積為一五一點六三平方公尺、第一、二層面積均為七０．五０
    平方公尺、屋頂突出物面積一０．六三平方公尺，以下簡稱系爭建物）及如附圖
    所示第一層未劃斜線部分面積一九點四０平方公尺、第三層面積七０．五０平方
    公尺增建部分（以下簡稱附加增建部分），係由上訴人父親楊朝木於民國七十七
    年八月三日出資建築完成（但當時未辦理保存登記），並供兩造（當時為夫妻）
    居住，所以系爭建物之房屋稅實際上係由楊朝木繳納，且房屋坐落之基地即臺中
    縣梧棲鎮○○段第一四六一號土地仍為楊朝木所有。迄九十一年一月二十八日兩
    造因夫妻感情長期不和，楊朝木方以被上訴人之名義辦理第一次登記，使被上訴
    人取得所有權，以緩和兩造間之感情，惟楊朝木仍保有系爭建物之事實上處分權
    ，上訴人既經楊朝木之同意居住系爭建物至今，被上訴人雖取得所有權，然上訴
    人於八十一年間即居住於娘家，並於訴訟上以臺中縣梧棲鎮○○路○段一八六巷
    一九號為其住所，所以系爭建物並未點交予被上訴人，其收益權之歸屬，縱使系
    爭建物業已辦理第一次所有權登記，被上訴人仍無使用收益之權能，是上訴人占
    有系爭建物，仍非無權占有。
  2.楊朝木並未讓與事實上處分權予被上訴人，被上訴人亦未主張其受讓系爭建物之
    事實上處分權，是原審為據此認定尚有未洽。
  3.系爭建物如於登記前即為被上訴人所有，為何房屋稅由楊朝木繳納？建商出具之
    建物證明係由楊朝木所出資建築？並遲至九十一年間兩造離婚訴訟中始辦理第一
    次所有權移轉登記？原審均未置論，亦有判決不備之違法。
  4.楊朝木共有三子，故於七十七年出資興建含系爭建物之三間連棟房屋，其目的是
    供給各房夫妻作為共同生活之居所，若如認定為楊朝木對上訴人不信任，擔心上
    訴人變賣祖產，而將系爭建物贈與予被上訴人，應係附有兩造需共同生活負擔之
    贈與。
  (三)證據：除援用第一審所提證據外，補提房屋稅繳款書影本二紙為證。
二、被上訴人方面：
  (一)聲明：駁回上訴。
  (二)陳述：除與原判決記載相同者，茲引用之外，補稱：
  1.系爭建物係由被上訴人及娘家出資所興建，並於七十七年六月十五日建築完成，
    並非由上訴人父親楊朝木所出資興建，且被上訴人早於七十一年九月二十四日起
    ，即已設籍並居住於系爭建物內，當時兩造尚因具有夫妻關係而同居，縱使被上
    訴人八十一年起居住於娘家，但之前仍係居住於系爭建物，並不生楊朝木是否點
    交予被上訴人之問題，且對於被上訴人本於所有權之權能（使用、收益、處分）
    ，並不影響。
  2.上訴人亦無法證明房屋稅其係由其繳納，況縱使為上訴人所繳納，亦屬稅務行政
    問題，與系爭建物之所有權歸屬無關。
  3.被上訴人為使系爭建物所有權歸屬明確，故於九十一年一月二十八日將系爭建物
    辦理第一次所有權登記，並登記為被上訴人所有，如今兩造既經法院於九十一年
    三月二十八日判決離婚確定，自翌日起上訴人即屬無權占有，上訴人仍占有系爭
    建物除如附圖所示第一層斜線部分已外之部分，被上訴人自得請求其遷讓房屋，
    及給付相當不當得利之損害金。
  (三)證據：援用第一審所提證據。
    理      由
一、本件被上訴人起訴主張兩造原為夫妻，系爭建物及附加增建部分係由被上訴人出
    資興建，由被上訴人原始取得所有權，並非楊朝木贈與上訴人，嗣兩造經法院判
    決准予離婚，並於九十一年三月二十八日確定，被告自九十一年三月二十九日起
    已無權占有系爭房屋，如今兩造既經法院於九十一年三月二十八日判決離婚確定
    ，自翌日起上訴人即屬無權占有，如今上訴人仍占有系爭建物（除如附圖所示第
    一層著色部分已外之部分）及增建部分，故請求上訴人其遷讓房屋，及給付相當
    不當得利之損害金。被上訴人則以系爭建物係上訴人之父親楊朝木所興建，迄九
    十一年一月二十八日兩造因夫妻感情長期不和，楊朝木方遂以被上訴人之名義辦
    理第一次登記，使被上訴人取得所有權，以緩和兩造間之感情，惟楊朝木仍保有
    系爭建之事實上處分權，上訴人既經楊朝木之同意居住系爭建物至今，被上訴人
    雖取得所有權，然上訴人於八十一年間即居住於娘家，並於訴訟上以臺中縣梧棲
    鎮○○路○段一八六巷一九號為其住所，所以系爭建物並未點交予被上訴人，其
    收益權之歸屬，依縱使系爭建物已辦理所有權移轉登記，被上訴人仍無使用收益
    之權能，況楊朝木為使三子所屬各房夫妻有共同之居住場所，始併同出資僱工興
    建，因楊朝木對上訴人不信任，擔心上訴人變賣祖產而將系爭建物贈與予被上訴
    人，應係附有兩造需共同生活負擔之贈與，是上訴人占有系爭建物，仍非無權占
    有資為抗辯。
二、被上訴人主張：系爭建物於七十七年八月三日建造完成，於九十一年一月二十八
    日為被上訴人所有，另系爭建物（除如附圖所示第一層斜線部分以外之部分），
    及附加增建之部分，現均由上訴人所占有，業據被上訴人提出建物登記簿謄本為
    證，系爭建物中經增建未辦理建物所有權第一次登記部分之各層面積及位置，並
    經原審至現場履勘，並委託臺中縣清水地正事務所為測量，而製有勘驗筆錄及如
    附圖所示之成果圖附卷足參。又兩造間之婚姻業經本院於九十一年三月二十九日
    以九十年度婚字第一０五七號民事判決准予離婚確定在案，此業經被上訴人提出
    上開判決書及戶籍謄本各一紙為證，亦為上訴人所不爭執，堪信屬實。惟系爭建
    物及附加增建部分，究為被上訴人或上訴人之父親楊朝木所建造？及被上訴人取
    得系爭建物之所有權，是否為楊朝木擔心上訴人變賣祖產而將系爭建物贈與予被
    上訴人，所成立贈與，為兩造需共同生活負擔之贈與？兩造迭有爭執，厥為本件
    首應予審究。
三、經查，系爭建物建造完成時，係以被上訴人為起造人而取得使用執照，雖未辦理
    第一次所有權登記，惟房屋稅之納稅義務人係列被上訴人為所有權人，此有被上
    訴人所提出之使用執照存根及上訴人所提出之房屋稅繳款書影本八紙為證，另查
    ，系爭房屋所坐落之基地即臺中縣梧棲鎮○○段第一四六一號土地為上訴人之父
    親楊朝木所有，亦為兩造所不爭執，可信屬實，果若系爭建物為楊朝木個人於自
    己所有之土地上自行興建房屋，作為兩造當時共同生活之居住場所之用，房屋稅
    仍由楊朝木所繳納，為何不逕以亦楊朝木本人名義聲請建物使用執照及辦理房屋
    稅捐之申請，卻一反常態而列被上訴人起造人及納稅義務人聲請建物使用執照及
    辦理房屋稅捐之陳報申請？復查，系爭建物於九十一年一月二十八日辦理第一次
    所有權登記，係由被上訴人委請代書白楊碧年辦理，並由被上訴人支出費用，此
    業據證人白楊碧年於原審證述明白，苟如上訴人所辯：系爭建物之起造人為上訴
    人之父楊朝木，其因顧及兩造因夫妻感情長期不和，為緩和兩造間之感情，始登
    記為被上訴人所有。則為何系爭建物係由被上訴人自行支出費用請證人白楊碧年
    代為辦理登記事宜，而非上訴人親自辦理？再查，證人吳漢鐘於原審審理時雖證
    稱：係楊朝木向其購買建築材料等語；證人蔡金粟到庭亦證稱：其所從事之板模
    工作，係由楊朝木直接接洽，工程款項亦由楊朝木所支付，並不認識被上訴人等
    語；證人黃祈章則到庭證述：係楊朝木請伊蓋房屋，費用亦由其支出，並不認識
    被上訴人等語，惟查，證人吳萬吉到庭證稱：伊為被上訴人之父親，係由伊將建
    物費用交予楊朝木建屋等語，是系爭建物固雖有可能由楊朝木出面處理興建事宜
    ，然若由證人吳萬吉出資，請其雇工興建系爭建物，亦非無可能之事，復參酌系
    爭建物於建造完成後，即以被上訴人為起造人及納稅義務人，事後又由被上訴人
    自行辦理所有權登記等情觀之，被上訴人若未實際參與系爭建物之出資事宜，又
    為何有上開舉動？再者，參酌兩造間之離婚訴訟（案號為本院九十年婚字第一０
    五七號）早已九十年間提起訴訟之時間觀之，被上訴人辦理系爭建物之第一次所
    有權登記時，兩造感情已有不睦之情形，並已進入訴訟程序中，楊朝木果若為緩
    和兩造間之感情，而將系爭建物所有權登記於被上訴人名下，為何於登記後，未
    見被上訴人撤回離婚訴訟，或兩造間達成任何和解，反而係由法院以判決被上訴
    人勝訴確定？況且，上訴人又辯稱楊朝木對被上訴人所為之贈與，係附有被上訴
    人應與上訴人共同生活義務之負擔等情，然查，系爭建物既已由被上訴人登記取
    得所有權，被上訴人依法自取得自由使用、收益、處分所有物及排除他人干涉之
    權（參照民法第七百六十五條），對於楊朝木如何保留其事實上處分權，既為被
    上訴人否認，上訴人復未能舉證以實其說，其所辯自非可採。是據上所述，堪信
    被上訴人之主張，較為可採，
四、按所有人對於無權占有或侵奪其所有物者，得請求返還之，民法第七百六十七條
    定有明文。兩造間之婚姻既經本院九十年婚字第一０五七號民事判決准予離婚，
    並於九十一年三月二十八日確定，則兩造離婚後，被上訴人已無與上訴人共同居
    住之義務，被上訴人主張上訴人自九十一年三月二十九日起無權占有系爭建物，
    應屬可採。上訴人無權占有系爭建物，被上訴人本於所有物返還請求權，請求上
    訴人遷讓返還起所占用之系爭建物部分（含增建部分），自屬有據，應予准許。
    是則原審判命上訴人遷讓返還，並依職權宣告假執行，於法並無不合。上訴意旨
    指摘原判決此部分不當，求予廢棄改判，為無理由，應予駁回其上訴。
五、又按無法律上之原因而受利益，致他人受損害者，應返還其利益。雖有法律上之
    原因，而其後已不存在者，亦同，民法第一百七十九條定有明文。又依不當得利
    之法則請求返還不當得利，以無法律上之原因而受利益，致他人受有損害為其要
    件，故其得請求返還之範圍，應以對方所受之利益為度，非以請求人所受損害若
    干為準，無權占有他人土地，可能獲得相當於租金之利益，為社會通常之觀念，
    最高法院著有六十一年臺上字第一六九五判例可資參照。本件上訴人無權占有系
    爭房屋，於其占有期間，即無法律上之原因，自獲有相當於租金額之利益，致被
    上訴人受有損害，被上訴人請求返還不當得利，自無不合。又城市地方房屋之租
    金，以不超過土地及其建築物申報總價額年息百分之十為限，土地法第九十七條
    第一項亦定有明文。復查，兩造對於原審依據系爭建物之總價額、審酌附近繁榮
    情形，及系爭建物年收益率，所認上訴人所占有系爭建物（含增建部分）之相當
    租金每年為一萬三千五百九十九元，每月相當租金為一千一百三十三元部分復不
    爭執，從而，被上訴人本於民法第一百七十九條之規定，請求被上訴人給付自無
    權占有系爭建物時即九十一年三月二十九日起，至遷讓返還所占用之系爭建物部
    分（含增建部分）為止，按月給付一千一百三十三元，為屬有據，亦應准許。原
    審判命上訴人如數給付，並依職權宣告假執行，並無違誤，上訴意旨併指摘原判
    決此部分不當，求予廢棄改判，非有理由，亦應予駁回其上訴。
六、因本案事證已臻明確，兩造其餘主張陳述及所提之證據，均毋庸再予審酌，附此
    敘明。
七、據上論結，本件上訴為無理由，依民事訴訟法第四百三十六條之一第三項、第四
    百四十九條第一項、第七十八條，判決如主文。
中　　　華　　　民　　　國　　九十三　　年　　　四　　　月　　　九　　　日
　　　　　　　　　　　　　　　　臺灣臺中地方法院民事第三庭
~B審判長法　官　張瑞蘭
~B　　　法　官　林宗成
~B　　　法　官　許石慶
右正本證明與原本無異
本件判決不得上訴
中　　　華　　　民　　　國　　九十三　　年　　　四　　　月　　　十二　　　日
~B　　　書記官
